【裁判字號】    96,重上,18
【裁判日期】    980324
【裁判案由】    土地所有權移轉登記
【裁判全文】
臺灣高等法院高雄分院民事判決          96年度重上字第18號
上  訴  人  乙○○
訴訟代理人  陳祖德律師
複  代理人  丁○○
被上訴人    甲○○
            丙○○
共      同
訴訟代理人  余敏長律師
上列當事人間因請求土地所有權移轉登記事件，對於民國96年1
月17日臺灣屏東地方法院94年度訴字第388 號第一審判決提起上
訴，本院於98年3月10日辯論終結，茲判決如下：
    主  文
上訴駁回。
第二審訴訟費用由上訴人負擔。
    事實及理由
一、被上訴人起訴主張：伊之被繼承人鍾爵章（於民國76年1 月
    30日死亡）於民國71年11月間向訴外人陳春風及陳正義購買
    坐落屏東縣恆春鎮○○段137 之6 地號、面積38,797平方公
    尺土地（已於79年11月15日分割為同段137 之6 地號，面積
    37,159平方公尺，及同段137 之11地號，面積1,638 平方公
    尺等2 筆土地，其中137 之11號土地業於90年12月13日移轉
    登記予訴外人詹楊蘭鳳，另外訴請損害賠償中）及同段137
    之9 地號、面積5,596 平方公尺土地。因上開土地均為農地
    ，而鍾爵章或其配偶即被上訴人甲○○均無自耕能力，不能
    登記為所有權人，鍾爵章乃輾轉經由訴外人張道熙、劉國清
    之介紹，與上訴人約定，借用其名義登記為上開土地之所有
    權人，及俟甲○○取得自耕能力後，即應辦理所有權移轉登
    記返還予甲○○，故鐘爵章與上訴人間已成立借名登記契約
    或信託登記契約關係。嗣鍾爵章於76年1 月30日死亡，且甲
    ○○於76年7 月間取得自耕能力後，即屢次請求上訴人依其
    與鍾爵章間之約定，將上開土地移轉登記予甲○○，均遭拒
    絕。而被上訴人為鍾爵章之繼承人，爰基於繼承法律關係，
    及先位主張依借名登記契約或信託登記契約之法律關係，類
    推適用民法第549 條第1 項之規定，以本件起訴狀繕本之送
    達，終止兩造間之借名登記契約或信託登記契約，並請求上
    訴人將分割後同段137 之6 地號、面積37,159平方公尺土地
    ，及同段137 之9 地號、面積5,596 平方公尺土地（下稱系
    爭2 筆土地）之所有權移轉登記予被上訴人。如認鍾爵章與
    上訴人間之契約關係無效，則基於同一基礎事實，上訴人並
    無法律上原因受有取得系爭土地所有權之利益，致伊受損害
    ，爰追加備位主張，依民法第179 條不當得利之法律關係，
    為同上之請求。
二、上訴人則以：(一)系爭2 筆土地係伊出資，委由妹婿劉國清，
    再委由鍾爵章代為向陳春風、陳正義2 人購買，故陳春風、
    陳正義將系爭2 筆土地移轉登記與伊。被上訴人主張系爭2
    筆土地係鐘爵章購買，而借用伊名義登記，並約定甲○○取
    得自耕能力後，伊應將系爭土地辦理所有權移轉登記予甲○
    ○乙節，並非真正，被上訴人就所主張之事實，應負舉證責
    任；(二)縱認系爭2 筆土地係鍾爵章購買，然被上訴人主張鍾
    爵章借用伊名義登記為所有權人，既為規避舊土地法第30條
    及農業發展條例第11條等強行規定之適用，屬脫法行為，依
    民法第71條應為無效；其農地買賣契約借用第三人名義辦理
    所有權移轉登記，間接取得農地所有權，以逃避上開法律之
    限制，亦屬脫法行為而無效，被上訴人不得據以對伊為請求
    。且如買賣契約無效，系爭土地所有權人仍為原出賣人，被
    上訴人亦不得據不當得利之法律關係，請求伊為所有權移轉
    登記；(三)如認鍾爵章借用伊名義登記為系爭土地所有權人，
    無論係成立信託登記或借名登記契約，皆重在當事人間之信
    賴關係，於當事人一方死亡時，信賴關係不復存在，契約當
    然消滅，無庸再為終止。鍾爵章於76年1 月30日死亡，與伊
    之上開契約關係消滅，被上訴人為其繼承人，已得請求返還
    所有權，而迄94年11月2 日始提起本件訴訟，已罹於15年之
    請求權時效；(四)被上訴人主張鍾爵章與伊約定「俟甲○○取
    得自耕能力時，即應辦理所有權移轉登記予甲○○」等語，
    應屬契約所附解除條件，則甲○○於76年7 月取得自耕能力
    證明時，解除條件成就，上開契約關係已消滅，被上訴人即
    得共同行使其權利，其迄94年11月2 日提起本件訴訟，亦已
    逾15年之請求權時效等語，資為抗辯。
三、原審判決上訴人應將系爭2 筆土地之所有權移轉登記予被上
    訴人。上訴人聲明不服，求為判決：(一)原判決廢棄，(二)被上
    訴人在第一審之訴駁回；被上訴人則求為判決：上訴駁回。
四、兩造不爭執及爭執事項：
  (一)兩造就下列事項並不爭執，堪認為真實：
  1.關於系爭土地之買賣，係由鍾爵章與陳春風、陳正義簽訂買
    賣契約；系爭土地之所有權則於71年11月25日由陳春風、陳
    正義移轉登記予上訴人。
  2.鍾爵章於76年1 月30日死亡，其繼承人為甲○○、丙○○2
    人。
  3.甲○○於76年7月間取得自耕能力。
  4.系爭土地於71年間所核發之土地所有權狀正本為被上訴人持
    有中。
  (二)兩造爭執事項為：
  1.系爭2 筆土地係由鍾爵章或上訴人向陳春風、陳正義買受？
  2.如系爭2 筆土地係鍾爵章買受，鍾爵章是否與上訴人就系爭
    2 筆土地成立信託登記契約或借名登記契約？該信託登記或
    借名登記契約是否屬脫法行為而無效？系爭買賣契約是否因
    不能之給付而無效？
  3.如上開買賣契約及借名（或信託）登記關係均有效存在，被
    上訴人對上訴人就系爭2 筆土地之移轉登記請求權，是否已
    罹於15年之時效期間？亦即，上訴人與鍾爵章間之契約關係
    ，是否以「甲○○取得自耕能力」為解除條件，或於鍾爵章
    死亡時契約關係消滅，被上訴人即得請求土地所有權移轉登
    記，而起算請求權時效期間？
  4.被上訴人主張依繼承關係成為上開信託登記或借名登記契約
    當事人，而終止雙方之信託登記或借名登記契約，是否有理
    由？
  5.鍾爵章與上訴人間之借名登記或信託登記契約如為無效，被
    上訴人備位主張依民法第179 條不當得利之規定，為如起訴
    聲明之請求，是否有理由？
五、被上訴人主張系爭2 筆土地係鍾爵章購買等語，為上訴人所
    否認，並以上揭情詞置辯。經查：
  (一)證人即系爭2 筆土地之出賣人陳春風於原審法院88年度重訴
    字第275 號甲○○訴請所有權移轉登記事件審理時證稱：系
    爭2 筆土地係以新臺幣（下同）150 萬元賣給鍾爵章，當初
    係鍾爵章及其妻（即甲○○）和我接洽，沒有第三者，系爭
    2 筆土地買賣是由代書陳謝米英全權處理的，我與鍾爵章本
    人有簽立買賣契約書，價金是代書陳謝米英拿給我的，我和
    陳謝米英是夫妻（見原審法院88年度重訴字第275 號卷第71
    頁背面及第72頁）；於同事件本院92年度重上更(一)字第62號
    審理中證稱：71年11月間鍾爵章夫婦有一起到恆春，系爭2
    筆土地是賣給鍾爵章，鍾爵章要登記在何人名下我不管（見
    本院92年度重上更(一)字第62號卷(一)第200 頁），而證人即辦
    理系爭土地移轉登記之代書陳謝米英先於原審法院88年度重
    訴字第275 號事件審理時稱：系爭2 筆土地是賣給鍾爵章及
    甲○○，買受人係鍾爵章及甲○○（見同案卷第72貢背面）
    ，再於本院90年度重上字第13號同事件中稱：當初有簽立私
    契（即買賣契約書），是由甲○○或鍾爵章或其2 人當買受
    人，我實在想不起來（本院同案卷第109 、110 頁），就系
    爭2 筆土地確實之買受人為何人，前後證述固不一致，應係
    因時間久遠及經常承辦相類土地代書案件，致無法清楚記憶
    ，然就71年間核發之系爭土地所有權狀仍在被上訴人持有中
    之事實，及對照陳謝米英與陳春風證詞以觀，足見系爭買賣
    當時，鍾爵章與甲○○均有到場，且陳春風為買賣當事人，
    記憶自然較經常經手土地買賣之代書正確、可靠，復與兩造
    無利害關係，且系爭土地買賣契約係鍾爵章所簽立等情，應
    以陳春風之證詞為可採信。從而，足證系爭買賣契約係經鍾
    爵章與陳春風、陳正義意思表示合致而成立，並簽立買賣契
    約書，鍾爵章為系爭2 筆土地之買受人。
  (二)上訴人固辯稱：系爭土地係其出資委請劉國清購買，劉國清
    再委由鍾爵章出面與陳春風、陳正義簽訂買賣契約，而以上
    訴人名義登記、繳交土地稅款，有土地買賣所有權移轉契約
    書、土地登記委託書、土地登記謄本為憑等語。惟土地買賣
    所有權移轉契約乃所謂公契，僅為辦理過戶登記所簽立，無
    從據以推斷實際之買受人，其實際買受人仍須依買賣契約書
    、買賣價金之交付為判斷。而上訴人並未提出交付買賣價金
    及與出賣人成立土地買賣契約之證明，且其既無不能親自簽
    立買賣契約或辦理移轉登記之正當事由，亦無須輾轉委由互
    不相識之鍾爵章簽立系爭買賣契約。是其此部分所辯，並無
    足採。
六、上訴人否認係鍾爵章借用其名義為土地所有權移轉登記而成
    立信託登記或借名登記契約關係，並辯稱：如雙方有借名登
    記關係，亦因係脫法行為而無效，鍾爵章買受系爭土地之行
    為，則因以不能之給付而無效等語。經查：
  (一)據證明書上所載之見證人即據劉國清之子劉芳彰於本院90年
    度重上字第13號土地所有權移轉登記事件中證稱：我父親（
    即劉國清）和張道熙是舊識，我不認識甲○○夫婦；當時張
    道熙來找我父親說他們要買土地，因買的是農地，需要1 個
    人頭，至於張道熙說的他們是誰，我不知道；我父親有告訴
    我說人頭就是我舅舅乙○○，我父親在世這幾年，對方有要
    解決這件事，我父親有找乙○○解決，但乙○○不肯，當時
    我聽我父親說所有權狀在真正地主手中；我父親在醫院時，
    張道熙有來看我父親，他們怕我父親過世後，沒有處理這件
    事，因甲○○也有到我家來談這件事，這時我才知道地主是
    甲○○，當時我父親有用口述的方法由我太太親筆寫下證明
    書，再由我簽名，當時我父親已是肺癌末期沒辦法寫字；因
    當時乙○○要求的金額很高，甲○○不同意，乙○○說登記
    他的就算他的了（見同案卷第184 頁、第185 頁），並提出
    劉國清於87年5 月28日口述、劉芳彰見證之證明書1 紙，略
    以：鍾爵章購買系爭土地時，輾轉經張道熙、劉國清之介紹
    ，將土地所有權借名登記在上訴人名下等語（見原審法院88
    年度重訴字275 號卷第10頁），核與證人張道熙於原審法院
    88年度重訴字第275 號案件審理時證稱：我是甲○○遠親，
    甲○○當時要買屏東的土地，因沒有自耕農的身分，就找我
    ，經我介紹劉國清與其認識，劉國清再找親戚出名，就是上
    訴人等語相符（見同案卷第42頁）。證人劉芳彰為上訴人外
    甥，與被上訴人並無任何情誼，無偏袒被上訴人之理，復參
    以系爭土地買賣契約為鍾爵章簽立、被上訴人持有71年間所
    核發之系爭土地所有權狀正本，為兩造所不爭執等情，應認
    劉芳彰、張道熙證詞，及劉國清名義出具之證明書內容，均
    堪信為真實，而足認鍾爵章確係借用上訴人名義登記為系爭
    2 筆土地所有權人。
  (二)按借名登記與信託法公布施行前之信託行為，二者之要件並
    不相同，前者係約定一方所有應經登記之財產以他方為登記
    名義人，而後者則指委託人授與受託人超過經濟目的之權利
    ，但僅許可其於經濟目的範圍內行使權利之法律行為而言。
    信託契約之受託人不僅就信託財產承受權利人之名義，且須
    就信託財產，依信託契約所定內容為積極的管理或處分，是
    並非將自己之財產，以他人名義登記時，雙方之間當然即有
    信託關係存在。又法院應依職權為法律之適用，不受當事人
    所陳述法律上見解之拘束。被上訴人既已明確表明本件請求
    之原因事實，為鍾爵章借用上訴人名義登記為系爭2 筆土地
    之所有權人，且鍾爵章未曾授權上訴人就系爭2 筆土地為積
    極的管理或處分，其管理處分權仍屬鍾爵章所有，則鍾爵章
    與上訴人間之關係，核係借名登記契約關係，非被上訴人所
    主張之信託借名登記關係。
  (三)上訴人抗辯：鍾爵章與上訴人如成立借名登記契約，亦因規
    避刪除前土地法第30條之規定，屬脫法行為而無效；系爭買
    賣契約亦因不能之給付而無效等語。惟查：
  1.被上訴人主張：上開借名契約同時約定「俟甲○○取得自耕
    能力後，即應辦理所有權移轉登記予甲○○」等語，固為上
    訴人所否認。然證人陳謝米英、張道熙、劉芳彰均證稱鍾爵
    彰係因甲○○未取得自耕能力證明，始借用上訴人名義登記
    等語。再者，甲○○原即具有自耕農身分，為上訴人所不爭
    執（見本院90年度重上字第13號卷第165 頁），且甲○○曾
    於70年12月5 日將其戶籍自台北市遷至恆春鎮○○里○○路
    23號，與上訴人嗣後於71年6 月10日自嘉義縣遷入之戶籍相
    同（見本院90年度重上字第13號卷第165 頁、原審法院88年
    度重訴字第275 號卷第92頁），足見甲○○稱：為了要辦本
    件土地移轉登記，把戶籍遷到恆春鎮○○路23號，因為沒有
    辦法在設籍地居住一星期，沒有辦法取得自耕能力證明，才
    透過介紹，把土地登記上訴人名下等語（見本院90年度重上
    字第13號卷第164 頁），應屬實在。而鍾爵章或甲○○與上
    訴人均互不相識，係輾轉經由張道熙、劉國清之介紹，始成
    立借名登記之合意，自無將土地贈與上訴人之可能，更況甲
    ○○既具有自耕農身分，因一時無法符合法令規定而未取得
    自耕能力證明，非不得於日後依規定取得證明，且其嗣後確
    於76年間取得自耕能力證明，按之經驗法則，足認系爭借名
    登記契約當事人間，確有僅暫時將系爭土地登記上訴人名下
    ，俟甲○○取得自耕能力證明，即得為移轉登記予甲○○之
    真意。是被上訴人主張雙方曾為此約定，應認屬實。
  2.按「系爭土地雖屬農地，然上訴人有自耕能力之資格，其以
    自己名義向法院標購而登記自己名義所有，並未違背（89年
    1 月26日修正刪除前）土地法第30條第1 項之規定，於法自
    屬有效；兩造約定俟被上訴人取得自耕能力時，上訴人應將
    系爭土地移轉登記與被上訴人，性質上係以被上訴人自耕能
    力之取得或其就系爭土地不能為所有權移轉登記之原因除去
    ，為上訴人履行移轉登記之條件，徵諸契約自由之原則，並
    無不可，亦於公序良俗無所違背，自難謂兩造此項約定係屬
    脫法行為而無效」（最高法院86年度台上字第2112號判決意
    旨參照）。鍾爵章既於與上訴人成立借名登記契約時，約定
    俟甲○○取得自耕能力證明時，將土地移轉登記予甲○○，
    即本意即預期日後甲○○可以辦理登記時，由其取得所有權
    ，揆諸上開說明，應認該借名登記之目的並無違強行規定或
    悖於公序良俗，契約仍屬有效。
  3.次按89年1 月26日土地法第30條修正刪除前，關於耕地之買
    賣，承買人雖係無自耕能力之人，惟如約定由承買人指定登
    記與任何有自耕能力之第三人，或具體約定登記與有自耕能
    力之特定第三人，即非民法第246 條第1 項以不能之給付為
    契約之標的，難認其契約為無效。又在立約當時承買人雖無
    自耕能力，而約定待承買人自己有自耕能力時方為移轉登記
    ，或約定該項耕地之所有權移轉與無自耕能力之特定第三人
    ，待該第三人有自耕能力時再為移轉登記者，依同條項但書
    規定，其契約仍為有效（最高法院73年度第5 次民事庭會議
    決定參照）。系爭農地買賣，鍾爵章固因本人或其妻甲○○
    均未取得自耕能力證明，而借用上訴人名義登記為所有權人
    ，惟同時約定俟甲○○取得自耕能力證明時，即移轉予甲○
    ○，且甲○○原具自耕農身分，只須履行法定要件，即可申
    請自耕能力證明，非自始無從取得自耕能力證明之人，足認
    僅係暫時借用上訴人之名義。是則關於本件買賣標的農地之
    所有權移轉，與自始無從取得自耕能力證明，依修正刪除前
    土地法第30條第1 項規定，本不得取得農地所有權，竟借用
    第三人名義辦理所有權移轉登記，間接取得農地所有權，以
    逃避上開法律限制之脫法行為有間，應認合於民法第246 條
    第1 項但書之規定，買賣契約仍為有效。上訴人指稱系爭買
    賣契約有無效原因，為無理由。
七、被上訴人對上訴人就系爭2 筆土地之移轉登記請求權，是否
    已罹於15年之時效期間？亦即，上訴人與鍾爵章間之契約關
    係，是否以「甲○○取得自耕能力」為解除條件，或於鍾爵
    章死亡時契約關係消滅，被上訴人即得請求土地所有權移轉
    登記，而起算請求權時效期間？
  (一)按民法第269 條第1 項規定，以契約訂定向第三人為給付者
    ，要約人得請求債務人向第三人為給付，其第三人對於債務
    人，亦有直接請求給付之權；第2 項規定，第三人對於前項
    契約，未表示享受其利益之意思前，當事人得變更其契約或
    撤銷之。經查，被上訴人主張鍾爵章與上訴人另約定「俟甲
    ○○取得自耕能力後，上訴人即應辦理所有權移轉登記予甲
    ○○」等語，乃約定該條件成就時，上訴人應使甲○○取得
    系爭土地之移轉登記，並非約定該條件成就時，借名登記關
    係即歸於消滅，故非契約所附解除條件，且該借名關係存在
    於上訴人與鍾爵章之間，按之上開說明，應認該約定係向第
    三人甲○○為給付之第三人利益契約；於第三人表示享受其
    利益前，當事人得變更其契約或撤銷之。
  (二)又民法第269 條第2 項規定第三人表示享受利益之意思前，
    當事人得變更其契約或撤銷之者，係指第三人已為受益之意
    思表示時，契約當事人即不得以協議變更契約之內容或使契
    約根本消滅之意，若當事人行使因法定原因發生之撤銷權或
    解除權，應不受該條規定之限制；蓋第三人約款既構成要約
    人與債務人間補償關係契約之一部分，當不得因保護第三人
    之利益而剝奪契約當事人基於法律規定而發生之權益（最高
    法院80年度台上字第1419號、82年度台上字第150 號判決參
    照）。第三人利益契約約定對於第三人為給付，乃基於債權
    人（即要約人）與債務人間補償關係契約之履行義務，債權
    人就補償關係之契約權利，仍得依法律規定而為行使，是其
    請求權是否罹於時效期間，亦應依該補償關係之契約定之。
    查甲○○嗣於76年7 月間取得自耕能力證明時，依鍾爵章與
    上訴人間上開第三人利益契約之約定，固因條件成就而得請
    求上訴人為移轉登記，然甲○○於該條件成就後，迄未基於
    其依該第三人利益契約關係之權利而為請求；其於88年間對
    上訴人為請求，乃自居於借名登記關係契約當事人之身分而
    為之，經本院以其非契約當事人，且未經鍾爵章全體繼承人
    合法終止契約，未生終止效力，請求無理由而駁回其訴確定
    ，亦有該案歷審判決可稽。
  (三)本件借名登記關係，依當事人訂約時之真意，係鍾爵章將其
    出資買受之系爭土地，暫時登記在上訴人名下，而管理、使
    用、處分權仍屬於鍾爵章之無名契約，其契約重在當事人
    間之信任關係，性質與委任契約類同，應類推適用委任關係
    終止、消滅之規定。而按委任關係，因當事人一方死亡而消
    滅，但因委任事務之性質，不能消滅者，不在此限，民法第
    550 條定有明文。系爭借名登記契約，依其締約目的，既僅
    在暫時借用上訴人名義，俟系爭土地得辦理移轉登記時，始
    為移轉登記，則鍾爵章於76年1 月30日死亡時，依土地法第
    30條規定，關於私有農地所有權之移轉，其承受人仍受自耕
    能力之限制，而鍾爵章之繼承人均尚未取得自耕能力，縱甲
    ○○於76年7 月間取得自耕能力證明，惟被上訴人丙○○尚
    未取得自耕能力，按之民法第293 條第1 項不可分債權之各
    債權人僅得請求向債權人全體為給付之規定，仍不能基於繼
    承之公同共有關係全部受移轉登記，則其契約目的尚未達成
    ，按之上開規定，自不因鍾爵章死亡而使契約關係消滅。又
    甲○○嗣於76年7 月間取得自耕能力證明，既非系爭借名登
    記契約之解除條件，已如上述，被上訴人亦非自其時起即得
    行使移轉登記請求，而無從起算請求權時效期間。是則上訴
    人主張被上訴人基於系爭借名登記契約之請求權，應自鍾爵
    章死亡時，或自甲○○取得自耕能力證明時，起算時效期間
    ，迄本件起訴時，已逾15年而罹於時效云云，即無足採。
八、被上訴人主張依繼承關係成為上開借名登記契約當事人，而
    終止雙方之借名登記契約，是否有理由？
    鍾爵章於76年1 月30日死亡，被上訴人為其合法繼承人；甲
    ○○於取得自耕能力證明後，迄未基於上開第三人利益契約
    行使權利，業如上述。再者，土地法第30條關於私有農地所
    有權之移轉，其承受人以能自耕者為限之規定，於89年1 月
    26日經修正刪除，被上訴人已得基於繼承之公同共有關係，
    全部受系爭土地之移轉登記。又按之民法第549 條第1 項規
    定，當事人之一方，得隨時終止委任契約。是則被上訴人依
    民法第269 條第2 項規定，自得基於繼承關係及系爭借名登
    記契約行使權利，並隨時終止兩造間之借名登記契約。從而
    ，被上訴人主張以本件起訴狀繕本之送達，終止兩造間之借
    名登記契約，自屬合法；其請求上訴人將系爭2 筆土地辦理
    所有權移轉登記予被上訴人，為有理由。被上訴人之先位主
    張既有理由，其備位依不當得利之法律關係為請求，即無須
    再予審酌。
九、綜上，被上訴人本於繼承及借名登記契約之法律關係，請求
    上訴人將系爭2 筆土地移轉登記予被上訴人，為有理由，應
    予准許。是原審判命上訴人全部勝訴，於法並無不合。上訴
    意旨指摘原判決不當，求予廢棄改判，為無理由，應予駁回
    其上訴。又本件事證已臻明確，兩造其餘攻擊防禦方法及舉
    證，核與判決結果不生影響，爰不再一一論述，附此敘明。
據上論結，本件上訴為無理由，依民事訴訟法第449 條第1 項、
第78條，判決如主文。
中    華    民    國    98    年    3     月    24    日
                            民事第一庭
                                審判長法官  黃金石
                                法      官  林健彥
                                法      官  謝肅珍
以上正本證明與原本無異。
如對本判決上訴，須於判決送達後20日內向本院提出上訴狀，其
未表明上訴理由者，應於上訴後20日內向本院提出上訴理由書（
均須按他造當事人之人數附繕本）。上訴時應提出委任律師或具
有律師資格之人之委任狀，並依附註條文規定辦理。
中    華    民    國    98    年    3     月    24    日
                                書  記  官  馬蕙梅
附註：
民事訴訟法第466 條之1 ：
對於第二審判決上訴，上訴人應委任律師為訴訟代理人，但上訴
人或其法定代理人具有律師資格者，不在此限。
上訴人之配偶、三親等內之血親、二親等內之姻親，或上訴人為
法人、中央或地方機關時，其所屬專任人員具有律師資格並經法
院認適當者，亦得為第三審訴訟代理人。
第1 項但書及第2 項情形，應於提起上訴或委任時釋明之。


司法院資訊處製作；財團法人民間司法改革基金會備份。
